【裁判字號】    90,訴,1639
【裁判日期】    901207
【裁判案由】    拆屋還地
【裁判全文】
臺灣臺中地方法院民事判決  九十年度訴字第一六三九號
    原      告  台中市政府
    法定代理人  張溫鷹
    被      告  甲○○
右當事人間請求拆屋還地事件，本院判決如左：
    主      文
被告應將坐落台中市○區○○段二五三之二七八地號土地上、如附圖Ａ部分所示門牌
號碼台中市○區○○路六七之一號、面積五十八平方公尺之二層樓磚木造建物拆除後
，將該土地交還原告。
被告應給付原告新台幣肆萬伍仟壹佰捌拾捌元，及自民國九十年七月一日起至交還前
開土地之日止，按月給付原告以新臺幣壹仟肆佰肆拾玖元計算之不當得利或損害金。
原告其餘之訴駁回。
訴訟費用由被告負擔百分之九十九，餘由原告負擔。
本判決關於原告勝訴部分，於原告以新臺幣參拾貳萬元為被告供擔保後，得假執行，
但被告如於假執行程序實施前，以新台幣玖拾陸萬陸仟元為原告預供擔保，得免為假
執行。
原告其餘假執行之聲請駁回。
    事      實
甲、原告方面：
壹、聲明：
一、被告應將如附圖Ａ部分所示坐落台中市○區○○段二五三之二七八地號土地上、
    門牌號碼台中市○區○○路六七之一號、面積五十八平方公尺之二層樓磚木造建
    物拆除後，將該基地交還原告。
二、被告應給付原告新台幣（下同）五萬一千八百四十五元，及自民國九十年七月一
    日起至交還土地日止，按該土地申報總價額年息百分之五計算之損害金。
三、願供擔保，請准為假執行宣告。
貳、陳述：
一、坐落台中市○區○○段二五三之二七八地號土地（下稱系爭土地）為原告所有，
    被告卻未經原告同意而於其上無權占用，搭建如附圖Ａ部分所示門牌號碼台中市
    ○區○○路六七之一號、面積五十八平方公尺之二層樓磚木造建物（下稱系爭建
    物），被告雖曾向原告繳納部分金額，此給付係被告依民法不當得利、侵權行為
    規定應給付原告之利得或損害賠償，並非即有租金性質，不能據為兩造已就該物
    成立租賃關係之推論，且本件政府機關在向無租賃關係占有土地之人收取使用費
    時，故意不將應納金額填入租金欄而填在損害金欄，即有明示排除成租賃之意，
    且前述相當於租金之不當得利或損害賠償，債權人若未按時收取亦將受有該請求
    權罹於時效消滅之風險，更不能以收取相當於租金之損害金，即得謂所有人有與
    占用人成立租賃之意思，是本件被告及其前手均未經原告同意而占有系爭土地，
    並於其上建築系爭建物，原告事後雖有向被告收取部分損害金，並使用與收取租
    金相同表格而掣發收據，然所收取金額並未填於「房地租金」欄，而係填於「使
    用補償金」欄，此等情形已明白表示無意與被告成立租賃，兩造間並未成立租賃
    契約。
二、依台灣省政府訂頒各縣市政府及省屬各機關代管省有房地處理要點第九點第一項
    第一款規定，承租人於租約約定期間繳納租金，逾期加收違約金，占用者比照租
    金標準收取使用補償金，逾期繳納者加收遲延利息，由代管機關開具收入繳款書
    通知承租人或占有人繳納；同項第二款又規定，租金或違約金或使用補償金、遲
    延利息等，均由繳納人憑出租機關發給租金或使用補償金收入繳款書，自行向當
    地台灣銀行或代理處繳納，並訂明繳款書格式如該要點附件十三。次按縣市政府
    未訂財產管理規則者，得比照省有財產管理法令規定辦理（省有財產管理規則第
    七十五條第一項參照）。是原告政府並未自訂管理規則，因而就房地之出租及遭
    無權占用者，方援用省訂收入繳款書格式，分別收取租金或使用補償金，被告所
    提出之收入繳款書，既明載所繳款項係使用補償金，而非租金，且公有土地被占
    用後收取使用補償金（即損害賠償金），並不構成不定期租賃關係，前經行政院
    六十年七月八日台財字第六二二六號令飭在案，亦足見被告與原告政府間就系爭
    土地，並無任何租賃關係之存在，本件被告既無正當權源而占用原告所有上開土
    地，爰依民法第七百六十七條規定，請求被告拆除系爭建物後，將土地交還於原
    告。
三、被告無權占用系爭土地，致原告受有無法利用該土地之損害，依民法關於不當得
    利及侵權行之規定，被告應返還所受利益或賠償之，為此請求被告給付自起訴前
    五年內即自八十五年五月二十四日起算五年內即將來交還土地時止，相當於租金
    計算之利得或損害金；而一般公有土地之租金費率，依台灣省政府八十一年七月
    十七日府財五字第七三二三三號函示，係按土地申報地價年息百分之五計算，且
    衡諸系爭土地位在市區○○○地段，申報地價低於公告現值及市值甚多之情形，
    應屬適當，此共計為九萬三千零二十九元，因被告自八十六年起僅繳納部分損害
    金共計四萬一千一百八十四元，而原告對於被告就系爭損害金所為一部清償，雖
    予收受，惟短少部分仍未罹於時效消滅，被告不得拒絕給付，是扣除此數額後，
    迄九十年六月三十日止，被告尚應賠償利得或損害金計五萬一千八百四十五元（
    詳如附表），及自九十年七月一日起按該土地申報總價額年息百分之五計算之損
    害金。
參、證據：提出地價謄本影本二份，及土地登記謄本、台灣省政府六十年八月六日府
    財產字第七一○六二號函、八十一年七月十七日府財五字第七三二三三號函等影
    本各一份，並聲請至現場履勘測量。
乙、被告方面：
壹、聲明：駁回原告之訴及其假執行之聲請；如受不利判決，願供擔保請准免為假執
    行宣告。
貳、陳述：
一、系爭土地係被告以每期（一年兩期）繳納四千五百七十六元之租金與原告，用以
    於該土地上建築系爭房屋，且被告多年以來均按時繳納租金，且係依「台中市政
    府房地租金及使用補償金收入繳款書」繳款，繳款後所發給收據上又特別標明「
    此聯收款機關加蓋收款日戳及收款人員印鑑後發還納租人作為完租憑證」，足見
    被告所繳納者為租金，且依被告所提出完租憑證（繳款書收據），至少自八十三
    年迄今八年，被告均按時完租，且雙方又未另以字據訂立契約，兩造間應有不定
    期租賃契約關係，被告並非無權占用。
二、系爭土地地處偏僻，係位於一‧八米寬小巷中之小巷，車子無法靠近，且羊腸曲
    折僅容二人會行，出入實不便，四周且全為光復初期克難興建之低矮木屋，屬低
    收入貧戶住區，目前尚無自來水可用，雖於八十三年被告已繳費申請，於八十九
    年被告承辦人仍不同意自來水公司埋設水管，才致迄今無自來水可用，該地段並
    非繁榮地段，系爭土地價值實較一般低下。
三、證據：提出收入繳款書影本七紙、支票影本三張，及工程款通知單、台灣省自來
    水公司第四區管理處函文等影本各一份。
    理      由
一、原告主張系爭坐落台中市○區○○段二五三之二七八地號之土地為其所有，且其
    與被告間並未就系爭土地有任何租賃關係存在，被告卻未經同意而於其上搭建如
    附圖Ａ部分所示系爭建物，占用期間雖曾向原告繳納部分金額，要屬為政府機關
    之原告依民法不當得利或侵權行為規定，本得向無權占有土地之人收取利得或損
    害金，因慮及若未按時收取亦將受有該請求權罹於時效消滅之風險，才予收受，
    且核發收據時並將被告所繳納金額填於損害金欄，均已明示排除與被告訂立租約
    之意，兩造間就系爭土地既無任何租賃關係存在，被告卻未經原告同意而於其上
    無權占用而搭建系爭建物，爰依民法第七百六十七條規定，訴請被告拆除系爭建
    物後，將土地交還於原告；另被告無權占用系爭土地，致原告受有無法利用該土
    地之損害，依民法關於不當得利及侵權行之規定，被告應返還所受利益或賠償之
    ，為此請求被告給付自起訴前五年內即自八十五年五月二十四日起至將來交還土
    地時止，相當於租金計算之利得或損害金，而一般公有土地之租金費率，依台灣
    省政府八十一年七月十七日府財五字第七三二三三號函示，係按土地申報地價年
    息百分之五計算，且衡諸系爭土地位在市區○○○地段，申報地價低於公告現值
    及市值甚多之情形，應屬適當，此共計為九萬三千零二十九元，因被告自八十六
    年起僅繳納部分損害金共計四萬一千一百八十四元，扣除此數額後，迄九十年六
    月三十日止，被告尚應賠償利得或損害金計五萬一千八百四十五元（詳如附表）
    ，及自九十年七月一日起按該土地申報總價額年息百分之五計算之損害金等語。
二、被告則以系爭土地係原告以收取每期（一年兩期）四千五百七十六元之租金為代
    價，供被告於系爭土地上建築系爭房屋，且被告多年以來均按時繳納租金，原告
    均發給收據，收據上並特別標明「此聯收款機關加蓋收款日戳及收款人員印鑑後
    發還納租人作為完租憑證」，足見被告所繳納者為租金，且依被告所提出完租憑
    證（繳款書收據），至少自八十三年迄今八年，被告均按時完租，且雙方又未另
    以字據訂立契約，兩造間應有不定期租賃契約關係，被告並非無權占用；另系爭
    土地地處偏僻，係位於一‧八米寬小巷中之小巷，車子無法靠近，且羊腸曲折僅
    容二人會行，出入實不便，四周且全為光復初期克難興建之低矮木屋，屬低收入
    貧戶住區，目前尚無自來水可用，雖於八十三年被告已繳費申請，於八十九年原
    告承辦人仍不同意自來水公司埋設水管，才致迄今無自來水可用，該地段並非繁
    榮地段，系爭土地價值實較一般低下，原告所主張相當於租金之數額過高等語，
    資為抗辯。
三、原告主張系爭坐落台中市○區○○段二五三之二七八地號之土地為台中市所有，
    及其上如附圖Ａ部分所示系爭建物為被告興建所有之事實，業據其提出土地登記
    謄本影本一份為憑，並經本院至現場履勘測量屬實，被告對此亦不爭執，自堪信
    屬實。其次，被告固辯稱：其在系爭土地上興建系爭建物，係基於其與原告間就
    系爭土地有不定期租賃契約存在等語，已為原告所否認，而被告亦自承並未與原
    告以書面或口頭方式為任何租賃契約約定，僅係以其至少自八十三年起迄今均以
    一年二期、每期四千五百七十六元方式繳納之款項應屬租金性質，據為其與原告
    間有不定期租賃契約存在；然查，觀諸被告所提出之「台中市政府房地租金及使
    用補償金違約金利息收入繳款書」影本七紙之記載，係將租金或使用補償金之相
    關繳納事宜均以同一收入繳款書之格式作為收款憑證，此由該收入繳款書左欄將
    租金逾期未滿一月照欠額加收百分之二、未滿二月加收百分之四、未滿三月加收
    百分之八、逾期三月以上加收百分之十違約金，而屬使用補償金性質則僅係照民
    法第二百零三條規定按年利率百分之五計收遲延利息，二者為區分之記載內容即
    可明；再就被告所繳納款項亦均載明於「使用補償金」一欄，有各該收入繳款書
    影本附卷可稽，更可見原告雖有按期收受被告所繳付款項，惟其已明示係基於受
    領使用補償金之意，並非租金，被告實難對此諉為不知；況且，原告基於為系爭
    台中市所有土地管理者之地位，於該土地遭被告無法律上原因、且明知其並無權
    利而仍加以占用，受有使用該土地之利益，侵害台中市就該土地之所有權，並致
    台中市受有無法利用該土地之損害時，原告本即得依民法第一百七十九條、第一
    百八十四條第一項前段不當得利或侵權行為之規定，請求占用之被告返還此當於
    租金之利得或損害賠償，如前述，原告又已明示其並無收取租金之意，則被告僅
    謂原告所掣發收入繳款書同時亦另有關於租金或完租憑證等記載，即捨已將款項
    載為使用補償金性質者不論，逕稱此繳納款項為租金，自非有據；是以，被告既
    對其與原告間有何租賃契約存在一事，復未能提出其他證據以實其說，尚難認其
    所辯為可採。
四、進而，按所有人對於無權占有或侵奪其所有物者，得請求返還之，對於妨害其所
    有權者，得請求除去之，民法第七百六十七條前段、中段定有明文，是被告未經
    原告同意而無權占用系爭土地，既堪認定，則原告基於該土地所有人台中市之管
    理者地位，亦得行使所有人之權利（最高法院五十一年台上字第二六八０著有判
    例可資參照），其訴請被告拆除如附圖Ａ部分所示系爭建物後，將該土地返還，
    即有理由。再按，無法律上原因而受利益，致他人受損害者，應返還其利益；又
    因故意或過失，不法侵害他人之權利者，負損害賠償責任，民法第一百七十九條
    、第一百八十四條第一項前段亦有明文，本件被告並無法律上原因，且亦明知其
    並無權利而仍加以占用，受有使用該土地之利益，侵害台中市就該土地之所有權
    ，並致台中市受有無法利用該土地之損害時，原告基於國有財產管理人之地位，
    自亦得請求被告給付該相當於租金之利得或損害金；而按城市地方房屋之租金，
    以不超過土地及其建築物申報總價額年息百分之十為限，土地法第九十七條第一
    項定有明文，其意旨係指於城市地方極繁榮地區，年租金以土地及建築物申報總
    價額之百分之十為上限，本件雖以土地租金性質計算，參諸該規定意旨，以及原
    告所有系爭土地對外通路雖為巷道，然係位於台中市區，附近建物雖部分老舊但
    仍屬密集等情，兩造並不爭執，復衡以台灣省政府八十一年七月十七日府財五字
    第七三二三三號函所示省有土地租金計算標準，除商業區及市場基地外，其餘係
    依公告地價年息百分之五計算，有該函文影本一份在卷供參，本院斟酌情形，認
    此相當於租金之利得或損害金應按每年以土地申報總價額百分之五計算，應為適
    當；故以，系爭土地之八十三年七月一日、八十六年七月一日、八十九年七月一
    日申報地價分別為每平方公尺五千二百六十元、五千九百九十五元、五千九百九
    十五元，有地價謄本二份、土地登記謄本影本一份在卷足憑，以被告所占用面積
    為五十八平方公尺，則被告自八十五年五月二十四日起至八十六年六月三十日止
    ，應給付相當於租金之不當得利或損害金共計一萬六千八百二十元
    （5260*58*0.05/12=1271，以上期間利得或損害金應為1271*397/30  =16820，
    四捨五入），自八十六年七月一日起至九十年六月三十日止，應給付相當於租金
    之不當得利或損害金六萬九千五百五十二元（5995*58*0.05  /12=1449，以相當
    於每月一千四百四十九元之租金計算，該期間利得或損害金應為1449*48=69552，
    四捨五入），以上迄九十年六月三十日止，被告應給付原告之利得或損害金共計
    為八萬六千三百七十二元（16820+69552=86372），而對此原告自承被告已給付
    性質為利得或損害金之使用補償金共計四萬一千一百八十四元，被告亦不否認，
    是扣除此數額後後被告尚應給付原告者為四萬五千一百八十八元
    （00000-00000=45188），及自九十年六月三十日起至被告交還土地時止，按上
    開土地申報總額百分之五即以每月一千四百四十九元計算，如數給付原告該利得
    或損害金。故原告所主張迄九十年六月三十日止，被告尚應給付五萬一千八百四
    十五元者，顯有誤算，其請求僅在上開數額範圍內，為有理由，應予准許，逾前
    開數額者，並無理由。
五、從而，原告基於民法第七百六十七條物上請求權及第一百七十九條不當得利、第
    一百八十四條第一項前段關於侵權行為之規定，訴請被告將坐落系爭土地上如附
    圖Ａ部分所示系爭建物拆除後，將該土地返還，並給付其自八十五年五月二十四
    日起至九十年六月三十日止之不當得利或損害賠償計四萬五千一百八十八元，及
    自九十年七月一日起至交還前開土地之日止，按月以一千四百四十九元計算之不
    當得利或損害金，為有理由，應予准許；關於被告應給付不當得利或損害金超過
    上開金額之部分，則無理由，應予駁回。
六、兩造均陳明願供擔保以代釋明，聲請宣告假執行或免為假執行，就原告勝訴部分
    ，均無不合，爰各酌定相當擔保金額准許之；至於原告敗訴部分，其假執行之聲
    請，即失所依附，應予駁回。
七、本件事證已臻明確，兩造其餘主張及所提證據與本院上開論斷無涉或無違，不予
    贅述。
八、據上論結，本件原告之訴為一部有理由，一部無理由，依民事訴訟法第七十九條
    但書、第三百九十條第二項、第三百九十二條，判決如主文。
中      華      民      國      九十    年     十二     月      七      日
                              臺灣臺中地方法院民事第一庭
~B法      官  林麗真
右為正本係照原本作成
如對本判決上訴，須於判決送達後廿日內向本院提出上訴狀
中      華      民      國      九十    年     十二     月      七      日
~B法院書記官


司法院資訊處製作；財團法人民間司法改革基金會備份。
